---
title: "Introducción a R"
subtitle: "Documento de trabajo"
author: "Matías Deneken"
date: today
format:
  html:
    toc-title: "Contenidos"
    theme: flatly
    toc: true
    toc-depth: 3
    number-sections: true
    include-in-header:
      text: |
        <style>
          body::before {
            content: url('pres/images/logo_ciir.jpg');
            display: block;
            text-align: left;
            margin-bottom: 5px;
            transform: scale(0.5);
          }
          body::before img {
            max-width: 100px;
            height: auto;
          }
          #title-block-header {
            margin-top: 0;
          }
          .quarto-title {
            margin-top: 0;
          }
        </style>
execute:
  warning: false
  message: false
editor: visual
reference-location: margin
citation-location: margin
---

# Introducción

El presente código práctico aplicará las funciones fundamentales de Tidyverse a la Encuesta de Caracterización Socioeconómica Nacional (CASEN) de la edición 2022 reducida en su N. En función de los objetivos del curso, una variable fundamental será la pertencia a Pueblos Originarios. En particular, interesa describir las estadísticas a nivel educativo, ingreso autónomo, pobreza, entre otras.

La base oficial se puede encontrar [En la página del Observatorio del Ministerio de Desarrollo Social](https://observatorio.ministeriodesarrollosocial.gob.cl/encuesta-casen-2022).

# Paso previos

## Cargar base de datos

Cargamos la base de datos directamente desde GitHub. Para hacerlo, solo hay que correr el código con `Control/Command` + `Enter.`

```{r}
url <- "https://raw.githubusercontent.com/centrociir/interculturales/refs/heads/main/clases/clase1/bbdd/casen2022_sample.csv"
destfile <- "casen2022_sample.csv"

# Leerla directamente en R
casen <- read.csv(destfile, encoding = "UTF-8")
head(casen)

```

## Cargar librería necesaria

```{r}
#install.packages(tidyverse) En caso de no estar instalado
library(tidyverse)
library(dplyr)
```

## Examinamos base de datos

```{r}
casen |> glimpse() 
```

```{r}
summary(casen) #Función de R base
```

# Empecemos a procesar!

## Mutate y select: Crear, recodificar y seleccionar.

Para saber la etiqueta correspondiente de las variables debemos acudir al libro de códigos de la Encuesta Casen que se encuentra aquí [bajo el nombre "Libro de códigos Base de datos Casen 2022 (versión 18 marzo 2024)"](https://observatorio.ministeriodesarrollosocial.gob.cl/encuesta-casen-2022).

La variable educación posee las siguientes etiquetas.

0.  Sin Educación Formal
1.  Básica incompleta
2.  Básica completa
3.  Media humanista incompleta
4.  Media técnica profesional incompleta
5.  Media humanista completa
6.  Media técnica profesional completa
7.  Técnico nivel superior incompleta
8.  Técnica nivel superior completo
9.  Profesional incompleto
10. Postgrado incompleto
11. Profesional completo
12. Postgrado completo

En base a lo que aprendimos con la función `mutate` podemos realizar la siguiente recodificación:

```{r}
casen <- casen |>  #Renombramos el objeto
  dplyr::mutate(
    educ_nivel = dplyr::case_when(
      educ %in% 0:1   ~ "Sin educación",
      educ %in% 2:4   ~ "Básica",
      educ %in% 5:6   ~ "Media",
      educ %in% 7:8   ~ "Técnico nivel superior",
      educ %in% 9:11  ~ "Profesional",
      educ == 12      ~ "Postgrado",
      TRUE            ~ NA_character_
    ),
    educ_nivel = factor(educ_nivel, levels = c(
      "Sin educación", "Básica", "Media", 
      "Técnico nivel superior", "Profesional", "Postgrado"
    ), ordered = TRUE)
  )

```

Una forma de cerciorarse de que esta bien recodificado, es aplicar un `select` de las variables (sin convertirla en objeto).

```{r}
casen |> select(educ, educ_nivel) |> head(5)
```

Una recodificación se puedo aplicar yautco (Ingereso autónomo corregido) en base los quintiles.

```{r}
quantile(casen$yautcor, na.rm = TRUE)
```

Una forma más sofisticada de pedir los deciles

```{r}
quantile(casen$yautcor, probs = seq(0, 1, 0.1), na.rm = TRUE)

```

```{r}
casen <- casen |> 
  mutate(
    decil_yautcor = cut(
      yautcor,
      breaks = quantile(yautcor, probs = seq(0, 1, 0.1), na.rm = TRUE),
      include.lowest = TRUE,
      labels = paste0("Decil ", 1:10)
    )
  )
```

```{r}

casen <- casen %>%
  mutate(decil_yautcor2 = case_when(
    yautcor <= 120000 ~ "decil1",
    yautcor <= 200000 ~ "decil2",
    yautcor <= 300000 ~ "decil3",
    yautcor <= 400000 ~ "decil4",
    yautcor <= 439167 ~ "decil5",
    yautcor <= 500000 ~ "decil6",
    yautcor <= 600000 ~ "decil7",
    yautcor <= 804666.4 ~ "decil8",
    yautcor <= 1205499.8 ~ "decil9",
    yautcor <= 11518333 ~ "decil10",
    TRUE ~ NA_character_
  ))

```

```{r}
casen |> select(yautcor, decil_yautcor, decil_yautcor2) |> 
  head(5)
```

## Group_by y summarise: Transmitir la información

### Variables númericas: Ingreso autónomo corregido (yautcor).

```{r}
casen |> group_by(pueblos_indigenas) |> 
  summarise(salario = mean(yautcor, na.rm = TRUE)) #Borrar valores perdidos.
```

```{r}
casen |> group_by(pueblos_indigenas, sexo) |> 
  summarise(salario = mean(yautcor, na.rm = TRUE)) #Borrar valores perdidos.
```

### Variables categóricas

```{r}
library(dplyr)

library(dplyr)
library(tidyr)

p <- casen |> 
  filter(!is.na(educ_nivel)) |>
  count(pueblos_indigenas, educ_nivel, name = "n") |> 
  complete(pueblos_indigenas, educ_nivel, fill = list(n = 0)) |>
  group_by(pueblos_indigenas) |>
  mutate(
    total = sum(n),
    porcentaje = round(100 * n / total, 1)
  ) |>
  arrange(pueblos_indigenas, educ_nivel)


```

## Encadenar las funciones

## Exportar resultados

# 

# Cierra
