---
title: "Introducción a R" 
subtitle: "Documento de trabajo"
author: "Matías Deneken"
date: today
format:
  html:
    toc-title: "Contenidos"
    theme: flatly
    toc: true
    toc-depth: 3
    number-sections: true
    include-in-header:
      text: |
        <style>
          body::before {
            content: url('logo_ciir.jpg');
            display: block;
            text-align: left;
            margin-bottom: 5px; /* Reducido a 5px para un espacio mínimo */
            transform: scale(0.5);
          }
          body::before img {
            max-width: 100px;
            height: auto;
          }
          #title-block-header {
            margin-top: 0; /* Eliminado el margen superior */
          }
          .quarto-title {
            margin-top: 0; /* Asegura que no haya espacio extra arriba del título */
          }
        </style>
editor: visual
reference-location: margin
citation-location: margin
---

## Cargar paquete de datos.

```{r}
#| message: false
#| warning: false

library(tidyverse) # manipulación de datos
library(ggplot2) # carga de archivos Excel

```

```{r}
url <- "https://raw.githubusercontent.com/centrociir/interculturales/refs/heads/main/clases/clase1/bbdd/casen2022_sample.csv"
destfile <- "casen2022_sample.csv"

# Descargar el archivo
download.file(url, destfile, mode = "wb")

# Leer el archivo CSV
casen <- read.csv(destfile, encoding = "UTF-8")

```

```{r}
# Ver los primeros datos
head(casen)
```

## Histograma

```{r}
casen |> ggplot() +
  aes(edad) +
  geom_histogram(color = "white") 
```

## Densidad

Normalidad

```{r}
casen |> ggplot() +
  aes(edad, colour = pueblos_indigenas) +
  geom_density()
```

Densidad pero dándole color (literal)

```{r}

casen |> 
  mutate(pueblos_indigenas = factor(pueblos_indigenas,
                                     levels = c(0, 1),
                                     labels = c("No Indígena", "Indígena"))) |> 
    filter(yautcor < 100000) |>  # 👈 eliminar outliers extremos
  ggplot(aes(x = yautcor, 
             fill = pueblos_indigenas,
             color = pueblos_indigenas)) +
  geom_density(alpha = 0.6) +
  #facet_wrap(~ pueblos_indigenas) +
  labs(
    title = "Distribución del ingreso autónomo según pertenencia indígena",
    x = "Ingreso autónomo (yautcor)",
    y = "Densidad",
    fill = "Pertenencia",
    color = "Pertenencia"
  ) +
  theme_classic()

```

## Gráfico puntos

```{r}
casen |> ggplot()  +
  geom_point(aes(x = yautcor, y = edad)) 
```

```{r}
casen |> 
  filter(yautcor < 1000001) |>  # 👈 eliminar outliers extremos
  ggplot(aes(x = yautcor, y = edad, colour = as.factor(pueblos_indigenas))) +
  geom_point(alpha = 0.3) +
  labs(
    title = "Ingreso autónomo por edad (sin valores extremos)",
    x = "Edad",
    y = "Ingreso autónomo (yautcor)",
    colour = "Pueblos indígenas"
  ) +
  theme_minimal()

```

```{r}
casen |> 
  filter(yautcor < 2000000) |>  # para evitar outliers extremos
  ggplot(aes(x = yautcor, y = edad)) +
  geom_point(alpha = 0.3) +
  #geom_smooth(se = TRUE, color = "blue") +  # línea tendencial
  geom_smooth() +
  labs(
    title = "Edad según ingreso autónomo (sin extremos)",
    x = "Ingreso autónomo (yautcor)",
    y = "Edad"
  ) +
  theme_minimal()


```

```{r}
casen |> 
  filter(yautcor < 2000000) |>  # para evitar outliers extremos
  ggplot(aes(x = yautcor, y = edad)) +
  #geom_point(alpha = 0.3) +
  #geom_smooth(se = TRUE, color = "blue") +  # línea tendencial
  geom_smooth() +
  labs(
    title = "Edad según ingreso autónomo (sin extremos)",
    x = "Ingreso autónomo (yautcor)",
    y = "Edad"
  ) +
  theme_minimal()

```

## Gráfico de barras

A mí juico el más eficientes.

```{r}
casen |> 
  ggplot(aes(x = factor(pueblos_indigenas))) +  # Convertirlo en factor 👈
  geom_bar() 


```

```{r}
casen |> 
  ggplot(aes(x = factor(pueblos_indigenas))) +  # 👈 mapeo correcto dentro de aes()
  geom_bar() +
  labs(
    title = "Distribución de personas según pertenencia a pueblo indígena",
    x = "Pertenencia a pueblo indígena",
    y = "Cantidad"
  ) +
  scale_x_discrete(labels = c("0" = "No Indígena", "1" = "Indígena")) +
  theme_minimal()

```

```{r}
#0.  Sin Educación Formal
#1.  Básica incompleta
#2.  Básica completa
#3.  Media humanista incompleta
#4.  Media técnica profesional incompleta
#5.  Media humanista completa
#6.  Media técnica profesional completa
#7.  Técnico nivel superior incompleta
#8.  Técnica nivel superior completo
#9.  Profesional incompleto
#10. Postgrado incompleto
#11. Profesional completo
#12. Postgrado completo

casen <- casen |>  #Renombramos el objeto
  mutate(
    educ_nivel = case_when(
      educ %in% 0:1   ~ "Sin educación",
      educ %in% 2:4   ~ "Básica",
      educ %in% 5:6   ~ "Media",
      educ %in% 7:8   ~ "Técnico nivel superior",
      educ %in% 9:11  ~ "Profesional",
      educ == 12      ~ "Postgrado",
      TRUE            ~ NA_character_
    )
  )

tabla_educ <-casen |> 
  group_by(pueblos_indigenas, educ_nivel) |> 
  #summarise(total = n(), .groups = "drop") |> 
  count()



```

```{r}
tabla_educ
```

```{r}
tabla_educ  

```

| Opción                       | Descripción                                                                  |
|---------------------|---------------------------------------------------|
| `"stack"` (default)          | Las barras se apilan una sobre otra (útil para ver el total por categoría).  |
| `"dodge"`                    | Las barras se ponen una al lado de la otra (útil para comparar grupos).      |
| `"fill"`                     | Igual a `stack`, pero las alturas se escalan al mismo total (proporciones).  |
| `"identity"`                 | Las barras se colocan exactamente en la posición dada (necesita precaución). |
| `"jitter"` (en `geom_point`) | Añade ruido aleatorio para evitar sobreposición (no aplica a barras).        |
| `"nudge"` (en `geom_text`)   | Mueve las etiquetas ligeramente en x o y.                                    |

```{r}
ggplot(tabla_educ, aes(x = educ_nivel, 
                       y = n, 
                       fill = factor(pueblos_indigenas))) +
  geom_col(position = "dodge") +
  labs(
    title = "Distribución por nivel educativo y pertenencia indígena",
    x = "Nivel educativo",
    y = "Cantidad de personas",
    fill = "Pueblos Indígenas"
  ) +
  theme_minimal() +
  scale_fill_manual(values = c("0" = "#999999", "1" = "#D95F02"),
                    labels = c("No Indígena", "Indígena")) +
  theme(axis.text.x = element_text(angle = 45, hjust = 1))

```

```{r}
library(ggplot2)
library(scales)

ggplot(tabla_educ, aes(x = educ_nivel, 
                       y = n, 
                       fill = factor(pueblos_indigenas))) +
  geom_col(position = position_dodge(width = 0.9)) +
  geom_text(aes(label = n), 
            position = position_dodge(width = 0.9), 
            vjust = -0.5, size = 3) +
  labs(
    title = "Distribución por nivel educativo y pertenencia indígena",
    x = "Nivel educativo",
    y = "Cantidad de personas",
    fill = "Pueblos Indígenas"
  ) +
  scale_fill_manual(
    values = c("0" = "#999999", "1" = "#D95F02"),
    labels = c("No Indígena", "Indígena")
  ) +
  theme_minimal() +
  theme(axis.text.x = element_text(angle = 45, hjust = 1))


```

```{r}
library(dplyr)

tabla_educ_por_grupo <- tabla_educ |> 
  group_by(pueblos_indigenas) |> 
  mutate(prop = n / sum(n)) |> 
  ungroup()

```

```{r}
library(ggplot2)
library(dplyr)
library(scales)

# Calcular proporción dentro de cada grupo
tabla_educ_por_grupo <- tabla_educ |> 
  group_by(pueblos_indigenas) |> 
  mutate(prop = n / sum(n)) |> 
  ungroup()

# Gráfico
ggplot(tabla_educ_por_grupo, aes(x = educ_nivel, y = prop, fill = educ_nivel)) +
  geom_col() +
  facet_grid(~ pueblos_indigenas, labeller = as_labeller(c("0" = "No Indígena", "1" = "Indígena"))) +
  scale_y_continuous(labels = percent_format()) +
  labs(
    title = "Distribución del nivel educativo dentro de cada grupo",
    x = "Nivel educativo",
    y = "Proporción dentro del grupo",
    fill = "Nivel educativo"
  ) +
  theme_minimal() +
  theme(
    axis.text.x = element_text(angle = 45, hjust = 1),
    legend.position = "none"
  )

```

```{r}
library(ggplot2)
library(dplyr)
library(scales)

# Gráfico
ggplot(tabla_educ_por_grupo, aes(x = educ_nivel, y = prop, fill = educ_nivel)) +
  geom_col() +
  geom_text(aes(label = percent(prop, accuracy = 1)),
            vjust = -0.5, color = "black", size = 3) +  # 👈 etiquetas sobre las barras
  facet_grid(~ pueblos_indigenas, labeller = as_labeller(c("0" = "No Indígena", "1" = "Indígena"))) +
  scale_y_continuous(labels = percent_format(), limits = c(0, max(tabla_educ_por_grupo$prop) + 0.05)) +
  labs(
    title = "Distribución del nivel educativo dentro de cada grupo",
    x = "Nivel educativo",
    y = "Proporción dentro del grupo",
    fill = "Nivel educativo"
  ) +
  theme_minimal() +
  theme(
    axis.text.x = element_text(angle = 45, hjust = 1),
    legend.position = "none"
  )

```

## Gráfico de tendencias

```{r}

gss_cat |> glimpse()


```

```{r}
gss_cat |> select(year, race, partyid)
```

```{r}
unique(gss_cat$race)
unique(gss_cat$partyid)
```

```{r}
library(tidyverse)

# Cálculo de proporciones por año y grupo racial
gss_party_race <- gss_cat |> 
  filter(!is.na(partyid), !is.na(race)) |> 
  group_by(year, race, partyid) |> 
  summarise(n = n(), .groups = "drop") |> 
  group_by(year, race) |> 
  mutate(prop = n / sum(n)) |> 
  ungroup()


voto_duro <-gss_party_race |> filter(partyid == "Strong democrat")
```

```{r}
voto_duro
```

```{r}

ggplot(voto_duro, aes(x = year, y = prop, color = race)) +
  geom_line(size = 1) +
  geom_point() +
  scale_y_continuous(labels = percent_format(accuracy = 1)) +
  labs(
    title = "Proporción que se identifica como 'Strong Democrat' por raza y año",
    x = "Año",
    y = "Proporción",
    color = "Raza"
  ) 

```

```{r}
ggplot(voto_duro, aes(x = year, y = prop, color = race)) +
  geom_line(size = 1) +
  geom_point() +
  scale_y_continuous(labels = percent_format(accuracy = 1)) +
  labs(
    title = "Proporción que se identifica como 'Strong Democrat' por raza y año",
    x = "Año",
    y = "Proporción",
    color = "Raza"
  ) +
  theme_minimal() # se puede cambiar
```

## Preguntémosle a ChatGpt 😳

Prompt: Hazme un gráfico tipo BBC News.

```{r}
g1 <- ggplot()
```

```{r}
#| echo: false
#| eval: true
library(ggplot2)
library(scales)

g2 <-ggplot(voto_duro, aes(x = year, y = prop, color = race)) +
  geom_line(size = 1.2) +
  geom_point(size = 2) +
  scale_y_continuous(labels = percent_format(accuracy = 1)) +
  scale_color_brewer(palette = "Dark2") +
  labs(
    title = "Voto duro demócrata en EE.UU.",
    subtitle = "Proporción que se identifica como 'Strong Democrat', por raza y año",
    x = "Año",
    y = "Proporción",
    color = "Raza",
    caption = "Fuente: GSS (General Social Survey)"
  ) +
  theme_minimal(base_size = 13) +
  theme(
    plot.title = element_text(face = "bold", size = 16),
    plot.subtitle = element_text(margin = margin(b = 10)),
    plot.caption = element_text(color = "gray40", size = 9),
    legend.position = "bottom",
    legend.title = element_text(face = "bold"),
    axis.text.x = element_text(angle = 45, hjust = 1)
  )

```

```{r}
g2
```

```{r}
 # Guardar
getwd()
ggsave("images/voto_duro_race.png", plot = g1,
       width = 8,
       height = 5, 
       dpi = 300)
1
```

```{r}
 # Guardar
getwd()
ggsave("images/voto_duro_race.png", plot = g1,
       width = 8,
       height = 5, 
       dpi = 300)
1
```

```{r}
ggsave("images/voto_duro_race_ppt.png",
       plot = g1,
       width = 29.21,
       height = 12.09,
       units = "cm",
       dpi = 300)

```
