---
title: "Introducción a R" 
subtitle: "Documento de trabajo"
author: "Matías Deneken"
date: today
format:
  html:
    toc-title: "Contenidos"
    theme: flatly
    toc: true
    toc-depth: 3
    number-sections: true
    include-in-header:
      text: |
        <style>
          body::before {
            content: url('logo_ciir.jpg');
            display: block;
            text-align: left;
            margin-bottom: 5px;
            transform: scale(0.5);
          }
          body::before img {
            max-width: 100px;
            height: auto;
          }
          #title-block-header {
            margin-top: 0;
          }
          .quarto-title {
            margin-top: 0;
          }
        </style>
editor: visual
reference-location: margin
citation-location: margin
---

## Cargar librerías necesarias

```{r}
# tidyverse: manipular datos, filtrar, agrupar, resumir y visualizar
library(tidyverse)
# ggplot2: crear visualizaciones con sistema de capas
library(ggplot2)
```

## Descargar y cargar datos

```{r}
# Definimos la URL y el nombre del archivo
url <- "https://raw.githubusercontent.com/centrociir/interculturales/refs/heads/main/clases/clase1/bbdd/casen2022_sample.csv"
destfile <- "casen2022_sample.csv"

# Descargamos el archivo desde GitHub
download.file(url, destfile, mode = "wb")

# Cargamos el CSV descargado en un dataframe
casen <- read.csv(destfile, encoding = "UTF-8")
```

## Inspeccionar los primeros datos

```{r}
# Mostrar primeras filas del dataset para conocer la estructura
tibble::as_tibble(head(casen))
```

## Visualizaciones exploratorias

### Histograma de edad
```{r}
casen |> ggplot(aes(edad)) +
  geom_histogram(color = "white")
```

### Densidad por pertenencia a pueblo indígena
```{r}
casen |> ggplot(aes(edad, colour = pueblos_indigenas)) +
  geom_density()
```

### Densidad de ingresos según pueblo indígena
```{r}
casen |> 
  mutate(pueblos_indigenas = factor(pueblos_indigenas, levels = c(0, 1), labels = c("No Indígena", "Indígena"))) |> 
  filter(yautcor < 100000) |>  # eliminar extremos
  ggplot(aes(x = yautcor, fill = pueblos_indigenas, color = pueblos_indigenas)) +
  geom_density(alpha = 0.6) +
  labs(
    title = "Distribución del ingreso autónomo según pertenencia indígena",
    x = "Ingreso autónomo (yautcor)",
    y = "Densidad",
    fill = "Pertenencia",
    color = "Pertenencia"
  ) +
  theme_classic()
```

### Gráfico de dispersión edad e ingreso
```{r}
casen |> 
  filter(yautcor < 1000001) |>  # eliminar valores extremos
  ggplot(aes(x = yautcor, y = edad, colour = as.factor(pueblos_indigenas))) +
  geom_point(alpha = 0.3) +
  labs(
    title = "Ingreso autónomo por edad (sin extremos)",
    x = "Edad",
    y = "Ingreso autónomo (yautcor)",
    colour = "Pueblos indígenas"
  ) +
  theme_minimal()
```

### Línea de tendencia sin puntos
```{r}
casen |> 
  filter(yautcor < 2000000) |>  # evitar outliers extremos
  ggplot(aes(x = yautcor, y = edad)) +
  geom_smooth() +
  labs(
    title = "Edad según ingreso autónomo (sin extremos)",
    x = "Ingreso autónomo (yautcor)",
    y = "Edad"
  ) +
  theme_minimal()
```

## Gráfico de barras

### Conteo de personas por condición indígena
```{r}
casen |> 
  ggplot(aes(x = factor(pueblos_indigenas))) +
  geom_bar() +
  labs(
    title = "Distribución según pertenencia a pueblo indígena",
    x = "Pertenencia",
    y = "Cantidad"
  ) +
  scale_x_discrete(labels = c("0" = "No Indígena", "1" = "Indígena")) +
  theme_minimal()
```

### Crear variable categórica de nivel educativo
```{r}
casen <- casen |> 
  mutate(
    educ_nivel = case_when(
      educ %in% 0:1 ~ "Sin educación",
      educ %in% 2:4 ~ "Básica",
      educ %in% 5:6 ~ "Media",
      educ %in% 7:8 ~ "Técnico nivel superior",
      educ %in% 9:11 ~ "Profesional",
      educ == 12 ~ "Postgrado",
      TRUE ~ NA_character_
    )
  )
```

### Agrupar y contar por nivel educativo y condición
```{r}
tabla_educ <- casen |> 
  group_by(pueblos_indigenas, educ_nivel) |> 
  count()
```

### Gráfico de barras agrupadas
```{r}
ggplot(tabla_educ, aes(x = educ_nivel, y = n, fill = factor(pueblos_indigenas))) +
  geom_col(position = "dodge") +
  labs(
    title = "Distribución por nivel educativo y pertenencia indígena",
    x = "Nivel educativo",
    y = "Cantidad de personas",
    fill = "Pueblos Indígenas"
  ) +
  scale_fill_manual(values = c("0" = "#999999", "1" = "#D95F02"), labels = c("No Indígena", "Indígena")) +
  theme_minimal() +
  theme(axis.text.x = element_text(angle = 45, hjust = 1))
```

### Calcular proporciones dentro de cada grupo
```{r}
tabla_educ_por_grupo <- tabla_educ |> 
  group_by(pueblos_indigenas) |> 
  mutate(prop = n / sum(n)) |> 
  ungroup()
```

### Gráfico de barras por grupo con facetas
```{r}
ggplot(tabla_educ_por_grupo, aes(x = educ_nivel, y = prop, fill = educ_nivel)) +
  geom_col() +
  geom_text(aes(label = scales::percent(prop, accuracy = 1)), vjust = -0.5, size = 3) +
  facet_grid(~ pueblos_indigenas, labeller = as_labeller(c("0" = "No Indígena", "1" = "Indígena"))) +
  scale_y_continuous(labels = scales::percent_format()) +
  labs(
    title = "Distribución del nivel educativo dentro de cada grupo",
    x = "Nivel educativo",
    y = "Proporción",
    fill = "Nivel educativo"
  ) +
  theme_minimal() +
  theme(axis.text.x = element_text(angle = 45, hjust = 1))
```

## Gráfico de tendencia con GSS

```{r}
library(forcats)

gss_party_race <- gss_cat |> 
  filter(!is.na(partyid), !is.na(race)) |> 
  group_by(year, race, partyid) |> 
  summarise(n = n(), .groups = "drop") |> 
  group_by(year, race) |> 
  mutate(prop = n / sum(n)) |> 
  ungroup()

voto_duro <- gss_party_race |> filter(partyid == "Strong democrat")
```

### Gráfico de tendencia final estilo BBC
```{r}
ggplot(voto_duro, aes(x = year, y = prop, color = race)) +
  geom_line(size = 1.2) +
  geom_point(size = 2) +
  scale_y_continuous(labels = scales::percent_format(accuracy = 1)) +
  scale_color_brewer(palette = "Dark2") +
  labs(
    title = "Voto duro demócrata en EE.UU.",
    subtitle = "Proporción que se identifica como 'Strong Democrat', por raza y año",
    caption = "Fuente: GSS (General Social Survey)",
    x = "Año",
    y = "Proporción",
    color = "Raza"
  ) +
  theme_minimal(base_size = 13) +
  theme(
    plot.title = element_text(face = "bold", size = 16),
    plot.subtitle = element_text(margin = margin(b = 10)),
    plot.caption = element_text(color = "gray40", size = 9),
    legend.position = "bottom",
    legend.title = element_text(face = "bold"),
    axis.text.x = element_text(angle = 45, hjust = 1)
  )
```

### Guardar gráfico con dimensiones de PowerPoint
```{r}
ggsave("images/voto_duro_race_ppt.png",
       plot = last_plot(),
       width = 29.21,
       height = 12.09,
       units = "cm",
       dpi = 300)

